臺灣高等法院臺中分院刑事裁定　
110年度毒抗字第864號
抗  告  人
即  被  告  徐世明



上列抗告人因違反毒品危害防制條例案件，經檢察官聲請觀察、
勒戒，不服臺灣南投地方法院110 年度毒聲字第179 號中華民國
110 年5 月27日裁定（聲請案號：臺灣南投地方檢察署110 年度
聲觀字第146 號），提起抗告，本院裁定如下：
    主  文
抗告駁回。
    理  由
一、抗告意旨略以：
　㈠抗告人即被告徐世明（下稱抗告人）於案發當日晚間駕車行
    經統一便利超商門市前，情狀正常，亦無違規，無「形跡可
    疑」之處，警方予以攔停盤查，與警察職權行使法第6 條之
    規定有違；且抗告人已配合查證身分，並無妄動，依當時目
    視所及，車內無任何違禁品，惟警方竟掏槍強制抗告人下車
    ，並強迫其將隨身包包内物品取出，進而扣得本案毒品甲基
    安非他命及吸食器等物，是本件搜索、扣押程序均屬違法，
    請求勘驗盤查、搜索之錄影光碟及傳訊在場證人王寶棻，即
    可明瞭；至搜索同意書係警方於違法搜索後始要求抗告人簽
    署，且當時其人身自由已遭壓制，並非出於真摯、自願之同
    意。
　㈡抗告人經警違法攔停、搜索並強行帶回警局後，迄至當日晚
    間11時7 分許採尿並製作筆錄，雖筆錄記載「願意自願接受
    尿液採驗」，惟本案並無因夜間經逮捕到場而有查驗其人有
    無錯誤或有其他急迫情形，依刑事訴訟法第100 條之3 規定
    ，應經受詢問人明示同意、或經檢察官或法官許可，始得為
    之；本案於製作筆錄前，警方並未告知得拒絕夜間詢問，僅
    一再催促「早點做完筆錄早點移送」，抗告人亦未明示同意
    ，且未見有檢察官或法官許可，其程序顯然違法，抗告人於
    未明示同意之夜間詢問過程中所為同意採尿之陳述，既有瑕
    疵，不得作為採尿合法之依據。爰請求撤銷原裁定，更為適
    法之裁定等語。
二、按犯毒品危害防制條例（下稱毒品條例）第10條之罪者，檢
    察官應聲請法院裁定，令被告入勒戒處所觀察、勒戒，其期
    間不得逾2 月；依前項規定為觀察、勒戒或強制戒治執行完
    畢釋放後，3 年後再犯第10條之罪者，適用前2 項之規定，
    毒品條例第20條第1 項、第3 項分別定有明文。所謂「3 年
    後再犯」，只要本次再犯（不論修正施行前、後）距最近1 
    次觀察、勒戒或強制戒治執行完畢釋放，已逾3 年者，即該
    當而應再令觀察勒戒，不因其間是否另犯第10條之罪經起訴
    、判刑或執行而受影響，俾落實此次寬厚刑事政策之變革（
    最高法院109 年度台上大字第3826號裁定意旨參照），上開
    法文且為強制規定，法院並無裁量餘地。
三、經查：
　㈠抗告人基於施用第二級毒品甲基安非他命犯意，於民國109 
    年4 月24日上午9 時20分許，在停放於臺中市○區○○路路○○○
    ○號碼0000-00 號自用小客車内，以玻璃球燒烤甲基安非他
    命而吸食煙霧之方式，施用甲基安非他命1 次，另基於施用
    第一級毒品海洛因犯意，於同日不詳時間，在友人車上，施
    用海洛因1 次；嗣於同日晚間9 時40分許，駕駛上開車輛行
    經南投縣○○鄉○○巷0 ○00號統一便利超商鑫中潭門市前為警
    當場查獲，當場扣甲基安非他命1 包、塑膠吸食器1 組及玻
    璃球吸食器2 支等物等事實，業據抗告人於警詢、偵查、原
    審坦承施用第二級毒品甲基安非他命，於本院訊問時坦承施
    用第一級毒品海洛因（本院卷第66頁)，且經警採尿送驗，
    結果呈可待因、嗎啡、安非他命及甲基安非他命陽性反應等
    情，有自願受搜索同意書、自願採尿同意書、南投縣政府警
    察局集集分局委託鑑驗尿液代號與真實姓名對照表、中山醫
    學大學附設醫院檢驗科藥物檢測中心109 年5月8 日尿液檢
    驗報告（實驗編號0000000 ）等附卷可稽（投集警偵000000
    0000卷〈下稱警卷〉第4 、11-12 頁、毒偵卷第29頁），是抗
    告人確有於上開時、地施用第一級毒品海洛因、第二級毒品
    甲基安非他命之犯行，堪予認定。
　㈡抗告人雖以前詞提起抗告，惟查：　　
　⒈警察於公共場所或合法進入之場所，對於合理懷疑其有犯罪
    之嫌疑或有犯罪之虞之人，得查證其身分；而為查證人民身
    分，可採取攔停人、車、詢問姓名、出生年月日、出生地、
    國籍、住居所及身分證統一編號、並令出示身分證明文件等
    必要措施，警察職權行使法第6 條第1 項第1 款、第7 條第
    1 項第1 款、第2 款定有明文。關於本案對抗告人進實施盤
    查、搜索之緣由、過程，業據南投縣政府警察局集集分局魚
    池分駐所警員李志宏製作職務報告，敘明略以：本件毒品案
    件係其於109年4月24 日20至22時，與巡佐李志中執行取締
    酒駕勤務，於南投縣○○鄉台21線57公里處執行路檢勤務，同
    日於該路檢時段約莫21時32分許，見車牌號碼0000-00 號自
    小客車從警方設置之路檢點對向車道往魚池方向行駛，該車
    輛行經路檢點路段有未減速及車輛過快情形，合理懷疑有犯
    罪嫌疑，經以警用小電腦查詢得知該部自小客車為徐世明所
    有（為毒品列管人口），遂與帶班巡佐李志中駕駛本所巡邏
    車尾隨車行方向追躡，惟該車車速過快未發現行經路線，經
    駕駛巡邏車於台21線路段巡視，於南投縣○○鄉○○巷0 ○ 00號
    （統一超商鑫魚池門市）前發現該車停放超商停車場，當下
    見徐世明與本轄毒品人口○○○（○、Z000000000、00年00月00
     日）共同徒步從超商門口走出來，且徐世銘神情緊張，故
    向前盤查，過程中見徐世明手護隨身所攜帶之包包合理懷疑
    有犯罪嫌疑，隨即命徐世明主動交付該包包内之違禁物品，
    巡佐李志中則盤查另一名○○○（經查身上未有相關違禁物品
    ），盤查過程中徐世明將包包内一盒物品丟棄地上並用腳踢
    入所駕駛之0000-00 號自小客車車底躲避查緝，適為警員李
    志宏當場發現(過程詳如密錄器影像畫面），其行為有相當
    理由足認犯罪嫌疑重大，帶班巡佐李志中便呼叫線上警網警
    力到場支援，警方隨即於被告所丟棄地上該盒物品内取出二
    級毒品安非他命1 包（毛重0.86公克）、安非他命吸食器1
    組、使用過玻璃球2 支 ，當場依法查扣並告知被告涉嫌毒
    品罪名及基本權利後帶返所偵辦等情，並檢附當時密錄器蒐
    證光碟等情，有南投縣政府警察局110 年8 月10日覆函暨檢
    附之職務報告可參（本院卷第51-59頁)。復經本院當庭勘驗
    上開光碟，確認抗告人確有如上開職務報告所載，於盤查過
    程中，手伸入側背包，將背包內一盒物品取出丟在地上，經
    警當場發現，數次詢問抗告人該物品為何物後，抗告人表示
    是安非他命之情形，有本院勘驗筆錄可參(本院卷第64-65頁
    )，且經抗告人供承此情在卷（本院卷第64頁)。依上所述，
    本案係警方見抗告人駕駛車輛行跡可疑，經以電腦查詢得知
    該自小客車為毒品列管人口之抗告人所有，乃予追躡，嗣於
    案發地點發現抗告人神情緊張，手護隨身所攜帶之包包，合
    理懷疑其有犯罪之嫌疑或有犯罪之虞，乃上前盤查，自屬有
    據。抗告人雖另指稱當時係李志中警員掏槍強制其下車違法
    盤查等語，姑不論其所指與上開職務報告及本院勘驗內容不
    符，且參之抗告人於偵查中供承：「（對於警察搜索過程有
    無意見？）沒有，我有同意，他們沒有用不法的方式。」等
    語（毒偵卷第13頁），嗣於本案起訴後法院審理過程，亦未
    曾表示本案查獲過程有何不法之處。衡諸常情，倘當時確有
    遭違法持槍要求下車情事，抗告人豈有不予供明，卻反而積
    極表示「他們沒有用不法的方式」等語之理，所辯並無可採
    。
　⒉按現行犯，不問何人得逕行逮捕之。犯罪在實施中或實施後
    即時發覺者，為現行犯。刑事訴訟法第88條第1、2頁定有明
    文。又檢察官、檢察事務官、司法警察官或司法警察逮捕被
    告、犯罪嫌疑人或執行拘提、羈押時，雖無搜索票，得逕行
    搜索其身體、隨身攜帶之物件、所使用之交通工具及其立即
    可觸及之處所。同法第130條亦規定甚明。本案抗告人於為
    警盤查時，既經查獲持有第二級毒品甲基安非他命，依刑事
    訴訟法第88條第2項規定，為現行犯，警員本可依上開規定
    對抗告人為逮捕，此亦有卷附執行逮捕、拘禁告知本人通知
    書可稽（警卷第9 頁），且得於逮捕時，得依刑事訴訟法第
    130條為附帶之搜索，則抗告人辯稱本案係屬違法之搜索，
    亦有誤會。
　⒊司法警察官或司法警察詢問犯罪嫌疑人，不得於夜間行之，
    但經受詢問人明示同意者，不在此限，刑事訴訟法第100 條
    之3 第1 項但書第1 款定有明文。為貫澈該法條項尊重人權
    、保障程序合法性及避免疲勞詢問，司法警察官或司法警察
    欲在夜間詢問犯罪嫌疑人時，除有其他法定事由外，自應先
    行詢問犯罪嫌疑人是否明示同意，即犯罪嫌疑人於明示同意
    夜間詢問後，該次筆錄製作完成前，亦得於任何時間變更其
    同意，改拒絕繼續接受夜間詢問，司法警察官或司法警察並
    應即時停止其詢問之行為；遇有司法警察官或司法警察詢問
    筆錄製作完成後，欲再行詢問者，亦應重為詢問犯罪嫌疑人
    是否同意，並為相同之處理（最高法院96年度台上字第1007
    號判決意旨參照）。查本案警員係於當日晚間11時26分開始
    製作筆錄，於人別訊問後，先依法告知、詢以：「你現在精
    神狀況如何？現在時間為109 年4 月24日23時32分屬夜間，
    你是否同意警方對你夜間詢問？」等語，抗告人即表示：「
    精神狀況可以，我同意」等語，並於後方簽名捺印（警卷第
    2 頁背面），警員進而詢問其遭查獲毒品及吸食器之經過，
    抗告人隨即坦承本案施用第二級毒品甲基安非他命之事實，
    並就施用方式等節清楚供述，另供稱：「（警方所提供2 瓶
    乾淨空瓶編號A109037採集之尿液，是否由你本人自願親自
    排放，並當你面前封緘？）正確。」等語，於同日晚間11時
    40分製作筆錄完畢，並經其確認無訛後於筆錄上簽名捺印（
    警卷第3 頁），復有自願採尿同意書、前開委託鑑驗尿液代
    號與真實姓名對照表可參（警卷第11-12 頁）。且於偵查中
    猶供承：「（警詢所述是否出於你的自由意志？）是。」「
    （是否有驗尿？）有，是我親自排放封瓶」等語（毒偵卷第
    13頁），堪認抗告人經逮捕到案後，警方已先行詢問確認其
    明示同意夜間詢問，並徵其同意採尿送驗，核無違背法定程
    序之情事，其此次為警採得之尿液及驗尿報告，均有證據能
    力。抗告人辯稱因警方違反夜間詢問規定，其警詢陳述不得
    作為採尿合法之依據云云，亦屬無據。
　㈢抗告人前於90年間因施用毒品案件，經原審法院裁定送觀察
    、勒戒後，認無繼續施用毒品傾向，於90年12月13日執行完
    畢釋放出所；復於91年間因施用毒品案件，經原審法院以91
    年度毒聲字第1080號裁定送觀察、勒戒後，認有繼續施用毒
    品傾向，再送戒治處所強制戒治，於92年8 月22日停止戒治
    出所，所餘戒治期間付保護管束，至93年1 月9 日因毒品條
    例修正刪除停止強制戒治付保護管束之規定而報結等情，有
    臺灣高等法院被告前案紀錄表在卷可稽。是抗告人本案於10
    9 年4 月24日施用第一、二級毒品之行為，與前揭強制戒治
    執行完畢（93年1 月9 日），相距已逾3 年，期間均無再執
    行觀察、勒戒或強制戒治之情形，依上開說明，自應依前揭
    毒品條例規定，適用觀察、勒戒或強制戒治之規定。
　㈣綜上，原審以檢察官之聲請為正當，裁定將抗告人送勒戒處
    所觀察、勒戒，經核並無違誤。抗告人執前詞提起抗告，請
    求撤銷原裁定，並無理由，業如前述，其抗告應予駁回。
四、據上論斷，應依刑事訴訟法第412 條，裁定如主文。
中　　華　　民　　國　　110 　年　　9 　　月　　 3 　 日
            刑事第十庭     審判長法　官   陳  宏  卿
                                 法　官   簡  芳  潔
                                 法　官   林  美  玲
以上正本證明與原本無異。
不得再抗告。
                                 書記官   張  惠  彥
中　　華　　民　　國　　110 　年　　9 　　月　　3 　　日